【裁判字號】    99,聲再,128
【裁判日期】    991214
【裁判案由】    偽證
【裁判全文】
臺灣高等法院臺南分院刑事裁定         99年度聲再字第128號
再審聲請人
即受判決人  張景德
上列聲請人因偽證案件，對於本院97年度上訴字第1419號中華民
國98年5月6日確定判決（臺灣臺南地方法院96年度訴字第962 號
，起訴案號：臺灣臺南地方法院檢察署96年度偵字第8234號）聲
請再審，本院裁定如下：
    主  文
再審之聲請駁回。
    理  由
一、聲請再審意旨略以：
  (一)按刑事訴訟法第159條之2規定：被告以外之人於檢察事務官
    、司法警察官或司法警察調查中所為之陳述，與審判中不符
    時，其先前之陳述具有較可信之特別情況，且為證明犯罪事
    實存否所必要者，依該法條規定，證人吳登彩、馮姵璇於警
    訊之陳述，非出於強迫、脅迫，得為證據。
  (二)關於被告所涉偽證之交通事故，係發生於民國95年7月11日
    中午，當時證人吳登彩酒後駕駛0828-JE號自小客車，由台
    南縣永康市○○街搭載證人謝會前往台南市安南區土城看土
    地，在文賢路1166號前與證人馮姵璇駕駛之H78-866號重機
    車發生碰撞，原本係尋常之車禍事件，根據警訊筆錄，吳登
    彩係0828-JE自小客車之駕駛人，酒測值為0.22MG/L。而馮
    姵璇係H78-866號重機車之駕駛人，酒測值為0。當時馮姵璇
    意識清醒向警方供述：「我要向『吳登彩』提出傷害告訴」
    。雖然原判決可以合理懷疑，吳登彩可能替謝會頂罪，當時
    謝會才是0828-JE自小客車之駕駛人，然當時意識清醒，且
    未遭刑求或不正當取供之馮姵璇，毫無理由藏匿人犯，或替
    謝會脫罪，馮姵璇供述吳登彩是0828-JE自小客車之駕駛人
    ，確係千真萬確之事實，不論日後如何串證、翻供，馮姵璇
    之證述，存在絕對之瑕疵，自難採納為重要之判決基礎。再
    者，馮姵璇於95年7月11日下午15時36分許，指認吳登彩為
    0828-JE自小客車之駕駛人後，遲至同年8月21日，又具狀請
    求臺灣台南地方法院檢察署撤回告訴，理由是：為息事寧人
    ，不願追究。而非告訴之被告錯誤，請求撤回，顯示馮姵璇
    翻供另指謝會為0828-JE自小客車之駕駛人，其動機不單純
    。
  (三)又吳登彩因曾涉酒後駕駛案件，且本件車禍吳登彩又酒後駕
    駛而肇事，構成累犯又涉公共危險刑責，易科罰金高達數十
    萬元，吳登彩發覺事態嚴重，乃飾詞將肇事責任推卸給謝會
    ，向檢察官虛偽自首，謊稱：案發當時係替謝會頂罪並非真
    正駕車之人。另名證人馮姵璇在調解時向謝會勒索七萬元之
    和解金未遂，竟和吳登彩在不詳時地達成串供之共識，改口
    翻供證述吳登彩並非0828-JE自小客車之駕駛人。吳、馮兩
    名證人之證詞，前後矛盾，且證人於警訊之陳述非出於強迫
    、脅迫且無任何不法、不當之情形，原判決並未說明該警訊
    中之陳述有何不可信性之特別情況，即謂該陳述不具有證據
    能力，揆諸首揭之法令，顯有違誤，尤其，以結果推論：吳
    、馮兩名證人串供偽證，吳登彩之公共危險刑責得以脫罪，
    馮姵璇至少獲得七萬元以上之不法利益，謝會因過失傷害罪
    ，判決拘役20日確定，易科罰金2萬元。倘以吳登彩為駕駛
    人而判決，計入公共危險罪、酒駕、過失傷害罪，即使易科
    罰金，其總金額可能是謝會受罰金額之十倍以上。再以動機
    推論，謝會並無必要由吳登彩「頂罪」，反而吳登彩為推卸
    刑責，有充分之動機將責任推由謝會頂罪。
  (四)查吳、馮兩名視法律如兒戲之惡徒，在串供、偽證後，吳登
    彩尚有天良，經常在與友人吃飯、喝酒時表達深感後悔，具
    體透露如何安排情節，如何在庭上偽證等各節，歷歷詳陳，
    更於民國96年9月5日，書寫自白書，請求友人謝月理代撰書
    狀呈報，該自白書詳述：我是吳登彩于台南地方法院95年度
    交易字第124號過失傷害案官司中，其實從頭到尾，車號082
    8-JE自用小客車都是由我當事人吳登彩所駕駛，並且在台南
    市○○路1166號前與相對人馮姵璇所發生的車禍糾紛，自始
    至終皆由我吳登彩所駕車，絕對與謝會無關…。字字句句均
    為吳登彩真心之告白。惟該車禍竟又擴大牽連聲請人偽證，
    已遠超過吳登彩之預期，吳登彩畏懼偽證之處罰，又陷入天
    人交戰，致未將該自白書呈報法院，亦不敢在庭訊時自白。
  (五)次查，吳登彩之自白書及謝月理在場得知之事實，時間點均
    在本件偽證案件調查期間，是於審判期間既已存在之證據，
    惟聲請人非該件車禍之直接當事人，無法及時取得，至99年
    間謝月理經由謝會得知聲請人因偽證案遭判刑，謝月理不滿
    吳登彩之惡行，而決定挺身而出，將代吳登彩保管之上開自
    白書及吳登彩身份證影本轉交予聲請人，並表明願出庭證述
    所知事實。本件偽證案之關鍵證人吳登彩，既於審判外自白
    其偽證情節，且又有自白書為憑，而自白書之簽名與鈞院筆
    錄吳登彩之簽名相似，另有謝月理可以證明，則鈞院據以判
    決之證言自為虛假，足以撼動原判決之結果。為此，依據刑
    事訴訟法第420條第2款、第6款規定，聲請再審云云。
二、按有罪之判決確定後，有左列情形之一者，為受判決人之利
    益，得聲請再審：……2、原判決所憑之証言、鑑定或通譯
    已証明其為虛偽者。……6、因發現確實之新證據，足認受
    有罪判決之人應受無罪、免訴、免刑及輕於原判決所認罪名
    之判決者，刑事訴訟法第420條第1項第2款、第6款定有明文
    。惟上開法條第1項第2款所稱之『已證明者』，係指除已經
    確定判決為證明者外，必須有相當之證據足以證明，始屬相
    符，此觀諸同法條第2項後段所載其刑事訴訟不能開始或續
    行，非因證據不足者之文義自明。即該證言除已經確定判決
    證明為虛偽者外，必須有相當證據足以證明其為虛偽，始屬
    相符。尚不能援引原確定判決所已捨棄不採之其他相反供證
    ，為該證言虛偽之證明方法，蓋原法院對於證據之證明，依
    法得以自由心證而為判斷，自不容更就其已審酌不採之證據
    ，執為再審原因，致與法院得以自由心證判斷證據力之法則
    有所違背（最高法院46年台抗字第8號判例參照）；另第6款
    所謂『發現確實之新證據』，係指該證據於事實審法院判決
    前已經存在，為法院及當事人所不知，不及調查斟酌，至其
    後始行發現，且就證據本身形式上觀察，固不以絕對須經調
    查程序為要件，惟必顯然可認為足以動搖原確定判決者，而
    為受判決人無罪、免訴、免刑或輕於原判決所認罪名之判決
    者為限，亦即所謂之「新證據」，須可認為確實具有足以動
    搖原確定判決，而對受判決人為更有利判決之「確實性」外
    ，尚須具備該證據係在事實審法院於判決前已存在，因未經
    發現，不及調查斟酌，或審判時未經注意，至其後始行發現
    之「嶄新性」特質，二者缺一不可，倘若未具備上開「確實
    性」與「嶄新性」二種聲請再審新證據之要件，即不能據為
    聲請再審之原因（最高法院85年台抗字第308號裁定、92年
    台抗字第480號裁定參照）。
三、經查，觀諸再審聲請意旨，得知本件再審聲請人即受判決人
    張景德對本院於98年5月6日，所為97年度上訴字第1419號判
    決聲請再審，無非指稱本院上開確定判決因誤信證人馮姵璇
    、吳登彩不實之指訴及證詞，乃對再審聲請人錯為偽證罪之
    判決，並引用證人吳登彩於96年9月5日親筆之「自白書」與
    證人馮姵璇之警詢筆錄為聲請再審之證據。惟查：本件再審
    聲請人雖檢附「證人吳登彩於96年9月5日親筆之『自白書』
    」及提出第三人謝月理，作為主張原確定判決確有刑事訴訟
    法第420條第1項第2、6款所規定得聲請再審事由之證據。然
    因該所謂【證人吳登彩於96年9月5日親筆之「自白書」】，
    除係影本，有無證據能力及是否為證人吳登彩所書寫，均非
    經相當調查不能證明其真偽，且聲請人並未提出證人吳登彩
    經判決偽證罪確定或其刑事訴訟之不能開始、續行，非因證
    據不足之證明，又聲請人雖事後得知第三人謝月理得證明上
    開事實，惟該案外人之證述尚須經調查始能證明其真偽，殊
    難徒憑聲請人個人己見，遽謂原審所憑之證詞有何不實。基
    此，本件聲請，並不符合刑事訴訟法第420條第1項第2款之
    再審要件。另經由形式上觀察再審聲請人片面提出之上開聲
    請再審之「證據」本身，若未經深入調查探究，亦不足以證
    明證人吳登彩證言洵係虛偽無誤，即此顯非就新證據之本身
    形式上觀察，毋須經調查程序顯然可認為足以動搖原確定之
    判決者，殊與「確實性」之意義不符，揆諸前開見解說明，
    自難認其聲請為有理由。又聲請人檢附證人馮姵璇之交通事
    故談話紀錄表一份，指摘證人馮姵璇證詞有相矛盾之處，然
    原確定判決業經斟酌其他證據，採認證人馮姵璇之部分證述
    ，是該等部分之證述仍得採為不利聲請人事證一節，業經本
    院詳細調查審酌，復綜合相關證人之證述，及卷附上開物證
    ，認聲請人所辯與證據資料不符，尚難採信，而為不利於聲
    請人之認定，並於原確定判決敘明其取捨判斷之理由（詳見
    原判決理由欄乙、一、（二）至（三）部分，判決書第3至6
    頁），此乃事實審法院證據取捨之當然結果，不能遽指為違
    法，或逕執為發見「顯然可認為足以動搖原有罪確定判決」
    確實新證據之再審原因。
四、綜上所述，再審聲請意旨僅泛稱原判決所憑證言已證明其為
    虛偽，及因發現確實之新證據，而依刑事訴訟法第420條第1
    項第2款、第6款規定聲請再審，惟查聲請人所提上開事由，
    查無刑事訴訟法第420條第1項第2款所列情形，亦不足以動
    搖原確判決關於聲請人偽證罪之認定基礎，是難以憑為聲請
    再審，揆諸上開說明，本件再審之聲請為無理由，應予駁回
    。
五、據上論結，應依刑事訴訟法第434條第1項，裁定如主文。
中    華    民    國    99    年    12    月    14    日
                  刑事第七庭    審判長法  官  李文福
                                      法  官  顏基典
                                      法  官  陳顯榮
以上正本證明與原本無異。
如不服本裁定，應於收受本裁定後五日內向本院提出抗告狀。
                                      書記官  劉岳文
中    華    民    國    99    年    12    月    14    日

司法院資訊處製作；財團法人民間司法改革基金會備份。
